臺灣高等法院民事判決
108年度重上字第949號
上  訴  人  昇億貿易股份有限公司

法定代理人  于新功
訴訟代理人  洪國欽律師
            張志堅律師
被上訴人    國防部
法定代理人  嚴德發
訴訟代理人  林家祺律師
複代理人    廖聲倫律師

上列當事人間請求確認違約金債權不存在等事件，上訴人對於中
華民國108年9月12日臺灣臺北地方法院107年度重訴字第1375號
第一審判決提起上訴，本院於109年4月1日言詞辯論終結，判決
如下：
    主      文
上訴駁回。
第二審訴訟費用由上訴人負擔。
    事實及理由
一、本件上訴人主張：被上訴人辦理「J85-21型發動機二級渦輪
    噴嘴乙項」採購案（下稱系爭採購案）招標，於民國104年9
    月22日開標，伊以新臺幣（下同）1億4,361萬2,000元得標
    。兩造於同年10月2日簽訂國防部訂購軍品契約（契約編號E
    C04095L133PE，下稱系爭契約），約定分二批交貨，第1批
    於簽約後610日曆天即106年6月2日交貨20只噴嘴（下稱第1
    批標的），第2批於簽約後680日曆天即同年8月11日交貨26
    只噴嘴（下稱第2批標的）。因採購標的發動機之零附件須
    定製生產，伊於得標後即依系爭契約計畫清單（下稱計畫清
    單）之約定，尋得美軍認證廠家，購得美軍藍圖依料件號規
    格請該廠商製造完成2只噴嘴，為確保飛安，伊請求被上訴
    人先收受2只噴嘴，並利用被上訴人之測台，測試合格後，
    再續製其餘數量，被上訴人以106年7月13日國採驗結字第00
    04086號函復拒絕。伊於第1批標的交貨期限逾期60日即106
    年8月2日確定無法依約交付，同日以昇億字第1060802001號
    函（下稱系爭106年8月2日函），請求解除第1批標的契約；
    第2批標的交貨期限屆至前，伊同因無法履約，於同年8月11
    日以昇億字第1060811001號函（下稱系爭106年8月11日函）
    請求解除第2批標的契約，被上訴人均無回應，迄107年2月1
    日始以國採驗結字第1070000782號函（下稱系爭107年2月1
    日函）對伊解除系爭契約，同年月2日送達於伊。嗣被上訴
    人於同年4月30日以國採驗結字第1070002380號函（下稱系
    爭107年4月30日函），要求伊繳交全部逾期違約金2,661萬1
    ,928元，並給付重行採購差價975萬3,472元。惟伊因外國供
    應廠商交期未定致無能力履約，於第1批標的交貨逾履約期
    限60日及第2批交貨屆期前一日，以書面告知被上訴人請求
    解除系爭契約，屬債務人「預示拒絕給付」，被上訴人之損
    害應於履約期限屆至時即已發生，並得逕行解除契約確定損
    害額。惟其未予回應，待違約天數累積達243日後始對伊解
    除系爭契約，並分別處以系爭契約金額20%之上限及17.4%之
    逾期違約金，放任自身損害發生、擴大，與有過失，伊得依
    民法第217條規定，請求減輕或免除賠償責任。伊就第1批標
    的於106年8月2日發函告知被上訴人無法履約時，僅逾期60
    日（即106年6月3日至同年8月2日），依計畫清單(18)備註1
    6.之約定，以每1日曆天按各批契約總價0.1%計算，第1批標
    的之違約金額計374萬6,400元（計算式：62,444,000×0.1%×
    60＝3,746,400）；又106年8月11日即第2批標的履約期限前
    發函告知被上訴人無法履約，並無遲延給付。第1批或第2批
    標的，均於伊表示無法履行時，已不具約定清償期之目的，
    應類推適用民法給付不能之規定辦理；被上訴人認定逾期罰
    款2,661萬1,928元，及沒收履約保證金718萬0,600元（第1
    批3,122,000＋第2批4,058,600＝7,180,600），合計3,379萬2
    ,528元，均屬懲罰性違約金，金額過高，應予酌減。至就被
    上訴人索賠之另行重購差價損害，因伊亦已預示拒絕給付，
    被上訴人可控制損害，並無損害發生；而被上訴人另行招標
    之重購案，若非以同一契約項目重購，則無計畫清單(18)備
    註16.約定之適用；且被上訴人迄未實際支付款項予重購得
    標廠商萃豐有限公司（下稱萃豐公司），萃豐公司將來是否
    履約、被上訴人是否需支付價金並未確定，被上訴人迄今應
    未發生重購差價之損害；況被上訴人已沒收伊繳納之履約保
    證金718萬0,600元填補損害，自無從對伊請求此部分損害賠
    償。爰依系爭契約及民法第217條、第252條規定，求為：⒈
    確認被上訴人對上訴人依「J85-21型發動機二級渦輪噴嘴乙
    項」採購契約之逾期違約金債權2,661萬1,928元不存在；⒉
    確認被上訴人對上訴人依「J85-21型發動機二級渦輪噴嘴乙
    項」採購契約之另行重購價差請求權975萬3,472元不存在之
    判決（原審為上訴人敗訴之判決，上訴人不服，提起上訴）
    。上訴聲明：（一）原判決廢棄。（二）確認被上訴人對上
    訴人依「J85-21型發動機二級渦輪噴嘴乙項」採購契約之逾
    期違約金債權2,661萬1,928元不存在。（三）確認被上訴人
    對上訴人依「J85-21型發動機二級渦輪噴嘴乙項」採購契約
    之另行重購價差請求權975萬3,472元不存在。
二、被上訴人則以：伊依計畫清單（18）備註16.罰則⑴之約定，
    第1批標的106年6月3日屆期須逾期達122日曆天、第2批標的
    同年8月12日屆期須逾期達136日曆天，始得行使契約解除權
    ，日期分別為106年10月3日、同年12月26日；上訴人於同年
    8月2日及同年月11日來函時，尚未達上述得解除契約之條件
    。倘上訴人主張其來函係要約，伊亦無接受其要約之義務。
    伊以系爭107年2月1日號函為解除系爭契約之意思表示，第1
    批標的之逾期違約金為1,248萬8,000元（62,440,000×20%＝1
    2,488,000），第2批標的之逾期違約金為1,412萬3,928元（
    81,172,000×17.4%＝14,123,928）；伊係於第2批標的交付期
    限逾期174天即解除契約，非以最高額度計罰，並無故意延
    宕。況第2批標的得解除契約日為106年12月26日，伊於107
    年2月1日行使解除權，扣除例假日及伊尚須與需求單位、採
    購室進行聯繫、內部簽呈等作業程序，上訴人指摘伊放任逾
    期天數累積至243天後始解除契約，應屬無稽。系爭契約為
    有償契約，上訴人因其供應商無法如期交貨致無法如期履約
    ，係可歸責於上訴人，系爭契約未能由上訴人單方請求解除
    契約，上訴人來函要求伊同意解除契約，應屬無據。系爭契
    約已明定契約總價20%之懲罰上限，符合採購契約要項第45
    條之法定上限，亦為行政院公共工程委員會核定之採購契約
    範本所明定，無違約金過高之情形。計畫清單（18）備註16
    .罰則⑴「每1日曆天按各批契約總價0.1%計罰，逾期罰款以
    各批契約總價20%為上限」，係針對廠商未能按計畫如期履
    約所定之懲罰性違約金，該項目已載明係罰則，上訴人事先
    既已明知自應受其拘束，不得再於事後主張逾期違約金過高
    。系爭契約將違約金與損害賠償併列，另行約定重購差價之
    損害賠償，顯見逾期違約金屬懲罰性違約金，並非損害賠償
    性質，與民法第217條規定以損害發生為前提不同，無與有
    過失規定之適用；況系爭契約無法如期履行，係因上訴人製
    程延宕，屬可歸責於上訴人事由，伊並無與有過失之情形。
    至系爭採購案係因上訴人違約，伊乃解除契約，所沒入履約
    保證金屬懲罰性違約金，非損害賠償。系爭契約解除後，伊
    因仍有採購標的之需求，乃另行以編號EC07056L1101採購案
    進行重購，決標予萃豐公司，雙方已於107年8月22日簽立採
    購契約；重購案之品名料號及規格與系爭契約完全相同，均
    係J85-21型發動機二級渦輪噴嘴共46個，契約條件、採購規
    格均屬相同，伊得依計畫清單（18）備註16.⑴之約定，要求
    上訴人給付重購差價975萬3,472元；系爭契約及重購契約係
    屬財物採購契約，契約內已明確約定具體交貨數量及交貨期
    限，無須日後結算，上訴人主張應以實際結算金額為重購之
    差價，為無理由等語，資為抗辯。答辯聲明：上訴駁回。
三、兩造不爭執事項：
（一）被上訴人辦理J85-21型發動機二級渦輪噴嘴乙項採購案招
      標，於104年9月22日決標，由上訴人得標。兩造於104年1
      0月2日簽訂系爭契約，契約編號EC04095L133PE，總價1億
      4,361萬2,000元，不含營業稅、關稅及進口營業稅（見原
      審卷21-89頁）。
（二）計畫清單（18）備註7.交貨時間約定：「第1批：項次1（
      20EA），自簽約日之次日起610日曆天內完成交貨。第2批
      ：項次1（26EA），自簽約日之次日起680日曆天內完成交
      貨」（見原審卷31頁）。
（三）上訴人以系爭106年8月2日函，通知被上訴人有關系爭契
      約第1批標的交貨106年6月3日，其與供應商連繫後無法確
      認交期，就第1批標的解除契約；復以系爭106年8月11日
      函，通知被上訴人有關系爭契約第2批標的交貨同年8月12
      日，無法如期交貨，就第2批標的解除契約（見原審卷101
      、103頁）。
（四）被上訴人以系爭107年2月1日函，對上訴人依計畫清單（1
      8）備註16.⑴，及國防部內購財物、勞務採購契約通用條
      款（下稱通用條款）第17.1條之約定解除系爭契約，並告
      知就第1批及第2批履約保證金312萬2,000元、405萬8,600
      元，依計畫清單（18）備註16.⑴及通用條款第5.7條⑷之約
      定全數不予發還（見原審卷105頁）。
（五）被上訴人以系爭107年4月30日函告知上訴人，系爭採購案
      之逾期違約金依計畫清單（18）備註16.⑴及通用條款第14
      .1條之約定，核算為2,661萬1,928元（見原審卷107頁）
      。
（六）被上訴人於107年10月12日以國採驗結字第1070005356號
      函，告知上訴人繳納系爭採購案之重購差價975萬3,472 
      元（見原審卷109頁）。
四、查本件被上訴人以系爭107年2月1日函對上訴人解除系爭契
    約，對其計罰逾期違約金2,661萬1,928元，並要求給付重購
    差價975萬3,472元，為上訴人所否認，經查：
（一）關於被上訴人對上訴人解除系爭契約，並計罰逾期違約金
      2,661萬1,928元；暨上訴人主張被上訴人未即時解除系爭
      契約，與有過失，應減輕或免除伊之賠償責任；並請求酌
      減違約金部分：
    ⒈上訴人主張其就無法履約交貨一事，於第1批標的交貨逾履
      約期限60天及第2批標的交貨屆期前一天即函知被上訴人
      其無力履約請求解除契約，即已預示拒絕給付，被上訴人
      之損害於履約期限屆至時即已發生，得解除系爭契約確定
      損害額，惟被上訴人待其逾期累積至243天後始解除系爭
      契約，並分別處以契約金額20%上限及17.4%之逾期違約金
      合計2,661萬1,928元，被上訴人行使契約解除權有故意延
      宕放任損害發生或擴大云云，為被上訴人所否認。
    ⒉有關上訴人先後以系爭106年8月2日函及系爭106年8月11日
      函告知被上訴人其無法如期交貨請求解除系爭契約一節，
      查依計畫清單（18）備註7.交貨時間約定：「第1批：項
      次1（20EA），自簽約日之次日起610日曆天內完成交貨。
      第2批：項次1（26EA），自簽約日之次日起680日曆天內
      完成交貨。」備註16.罰則(1)約定：「本案有關各批交貨
      、報驗或契約規定應完成之工作，乙方（即上訴人）未於
      期限內完成或交貨逾期者，每1日曆天按各批契約總價0.1
      %計罰，逾期罰款以各批契約總價20%為上限，逾期第1批
      達122日曆天、第2批達136日曆天，且未於期限內以書面
      向甲方（即被上訴人）提出展延貨期限之合理事由，經審
      核同意賡續履約或展延逾期解約期限（期間續計逾期罰款
      ）外，甲方得依乙方違約情節重大逕予終止或解除契約，
      並沒收履保金，充作懲罰性違約金；…」（見原審卷31、3
      3頁）；第1批標的應自簽約之次日起610日曆天即106年6
      月3日、第2批標的應自簽約之次日起680日曆天即同年8月
      12日完成交貨；上訴人就第1批標的逾期達122日曆天、第
      2批標的逾期達136日曆天，被上訴人得據以解除系爭契約
      。依上開約定，被上訴人得行使契約解除權之日，第1批
      標的係106年10月3日，第2批標的係同年12月26日，上訴
      人自承其供應商製程逾期，於同年8月2日、同年8月11日
      發函給被上訴人，則上訴人無法如期交貨屬可歸責於上訴
      人之事由，即非可由上訴人片面要求被上訴人解除系爭契
      約；又被上訴人收受前揭函文時，亦未達符合計畫清單所
      載其得解除系爭契約之條件，則上訴人發函要求被上訴人
      依上開約定解除系爭契約，亦屬無據。又被上訴人亦否認
      有與上訴人合意解除系爭契約之意思（本院卷196-198頁
      ），是亦無僅因被上訴人收受上開函文，即得認定系爭契
      約已經合法解除。另被上訴人因第2批標的遲延得行使契
      約解除權為106年12月26日，扣除其內部行政作業程序及
      例假日，被上訴人於107年2月1日解除系爭契約，應屬合
      理，並無上訴人所指故意遲延行使契約解約權之情；參以
      上訴人所發前揭函文縱有預示拒絕給付之情事，此際亦不
      過得認為上訴人於履行期屆至前已生應負債務不履行責任
      ，尚難推論身為債權人之被上訴人因此即不得依系爭契約
      約定於清償期屆至之際始為解除契約之意思表示。是以上
      訴人主張被上訴人選擇依約履行情節係屬放任逾期天數累
      積至243天後始解除系爭契約云云，為不足採。據上，上
      訴人就系爭契約第1批標的及第2批標的均逾期未能交貨，
      被上訴人依計畫清單（18）備註7.交貨時間及備註16.罰
      則(1)之約定，以系爭107年2月1日函對上訴人解除系爭契
      約，及沒入履約保證金（見原審卷105頁），並依計畫清
      單（18）備註16.⑴之約定，核算第1批標的之逾期違約金
      為1,248萬8,000元（計算式：6,244萬元×20%＝1,248萬8,0
      00元），第2批標的逾期174天之違約金為1,412萬3,928元
      （計算式：8,117萬2,000元×17.4%＝1,412萬3,928元），
      共計2,661萬1,928元（1,248萬8,000元＋1,412萬3,928元＝
      2,661萬1,928元），函請上訴人繳納逾期違約金2,661萬1
      ,928元，應屬有據。
    ⒊按依民法第217條第1項規定，損害之發生或擴大，被害人
      與有過失者，法院得減輕賠償金額，或免除之。另按違約
      金有賠償性違約金及懲罰性違約金，其效力各自不同。前
      者以違約金作為債務不履行所生損害之賠償總額。後者以
      強制債務之履行為目的，確保債權效力所定之強制罰，於
      債務不履行時，債權人除得請求支付違約金外，並得請求
      履行債務，或不履行之損害賠償（最高法院86年度台上字
      第1620號判決要旨參照）。是以懲罰性違約金具有制裁性
      質，於債務不履行時，債務人除須交付違約金外，關於其
      因債之關係所應負之一切責任均不因而受影響，自與債權
      人因債務人違約所受「損害」不同。查計畫清單（18）備
      註16.罰則⑴中除約定逾期罰款外，並約定於特定情形下，
      被上訴人得終止或解除契約，並沒收履約保證金充作懲罰
      性違約金，且上訴人須負責賠償被上訴人另行重購之差價
      （見原審卷33、161頁）；該備註16.既載明「罰則」之文
      字，並於逾期罰款及懲罰性違約金外，約定上訴人須賠償
      重購差價，明定重購差價屬損害之賠償，則逾期罰款應屬
      懲罰性違約金，又兩造對此亦無爭執（本院卷224頁），
      自堪認定。逾期罰款既係懲罰性違約金，性質上並非「損
      害」，即無民法第217條第1項規定之適用。況系爭契約係
      上訴人因其供應商無法如期交貨而逾期履約，有系爭106
      年8月2日函及系爭106年8月11日函可參（見原審卷101、1
      03頁），純屬可歸責於上訴人之事由，被上訴人並無過失
      ，上訴人主張被上訴人與有過失，請求減輕或免除逾期罰
      款，亦屬無據。
    ⒋另雖上訴人主張被上訴人對其所科逾期違約金過高，應予
      酌減云云；惟按約定之違約金額過高者，法院得減至相當
      之數額，為民法第252條所明定，此規定乃係賦與法院得
      依兩造所提出之事證資料，斟酌社會經濟狀況並平衡兩造
      利益而為妥適裁量、判斷之權限，非謂法院須依職權蒐集
      、調查有關當事人約定之違約金額是否有過高之事實，而
      因此排除債務人就違約金過高之利己事實，依辯論主義所
      應負之主張及舉證責任。況違約金之約定，為當事人契約
      自由、私法自治原則之體現，雙方於訂約時，既已盱衡自
      己履約之意願、經濟能力、對方違約時自己所受損害之程
      度等主、客觀因素，本諸自由意識及平等地位自主決定，
      除非債務人主張並舉證約定之違約金額過高而顯失公平，
      法院得基於法律之規定，審酌該約定金額是否確有過高情
      事及應予如何核減至相當數額，以實現社會正義外，當事
      人均應同受該違約金約定之拘束，法院亦應予以尊重，始
      符契約約定之本旨（最高法院93年度台上字第909號判決
      意旨參照）。查被上訴人係依政府採購法就系爭採購案辦
      理公告限制性招標（見原審卷25頁），計畫清單之違約罰
      則於招標時已公告，上訴人對於系爭契約有關違約金之計
      罰如有疑議，應得於締約前依政府採購法相關規定提出異
      議，就相關條款並非毫無磋商變更之餘地，此參國防部國
      防採購案開標/比、議價/決標/流標/廢標紀錄主要內容記
      述（七）之選項及國防部國內標售物資投標須知第5條投
      標規則第5.1.2異議項之規定即明（見原審卷25、45頁）
      ；上訴人於投標時既已知悉系爭契約之違約罰則，其未於
      投標前就該約定內容適時提出異議，復依此條件參與投標
      ，不應於得標後，再以約定內容顯失公平為由而為爭執。
      上訴人於違約後，如仍得任意指摘原約定之違約金額過高
      請求核減，無異將其債務不履行之不利益歸由被上訴人分
      攤，對被上訴人難謂公平，且有礙交易安全及私法秩序之
      維護。衡諸上情，上訴人主張系爭契約約定之逾期違約金
      過高，請求酌減云云，為不可採。　
（二）關於被上訴人要求上訴人給付重行採購之差價975萬3,472
　　  元部分：　　　
    ⒈查計畫清單（18）備註16.罰則⑴中除逾期罰款外，並約定
      如經被上訴人審核認上訴人逾期違約情節重大者，被上訴
      人得終止或解除契約，並沒收履約保證金充作懲罰性違約
      金，且上訴人須負責賠償被上訴人另行重購之差價（見原
      審卷33、161頁）；兩造既已明確約定被上訴人因上訴人
      違約而解除契約，上訴人須賠償被上訴人另行重購之差價
      ，並明定沒收履約保證金係充作懲罰性違約金，而逾期違
      約金之性質核屬懲罰性違約金，業如前述（見四、（一）
      ⒊），且為兩造所不爭（見本院卷224頁），堪信真實；則
      被上訴人於懲罰性違約金外，要求上訴人賠償重購差價，
      並無不合。上訴人主張重購差價包含於逾期違約金範圍內
      ，及應自其提繳之履約保證金中扣抵云云，應屬無據。
    ⒉被上訴人抗辯其因上訴人違約對之解除系爭契約後，因仍
      有系爭採購標的之需求，乃另招標進行重購，並決標予萃
      豐公司，雙方已於107年8月22日簽立採購契約，有編號EC
      07056L1101之採購契約可憑（見原審卷275-282頁），堪
      以採信。被上訴人重購案之品名料號及規格與系爭契約相
      同，均係J85-21型發動機二級渦輪噴嘴共46個，契約條件
      、採購規格均屬相同，系爭採購案與重購案亦均係依政府
      採購法規定之限制性招標，招標方式並無不同，則被上訴
      人依計畫清單（18）備註16.1⑴之約定，要求上訴人繳納
      重購差價975萬3,472元，應屬有據。雖上訴人主張被上訴
      人之重購差價，於被上訴人付款前尚未發生，萃豐公司將
      來是否依約履行尚屬未定，被上訴人不得要求伊繳納重購
      差價云云；惟本件被上訴人得否要求上訴人繳納重購差價
      ，應以本件言詞辯論終結前之事實狀態為判斷基準；被上
      訴人既已辦理重購，系爭契約與重購契約既有差價發生，
      被上訴人依首揭系爭契約之約定要求上訴人繳納重購差價
      ，應屬有據。又系爭契約及重購契約係屬財物採購契約，
      非開口契約或實作實算之工程採購，二契約內均已明確約
      定具體交貨數量及交貨期限，無須日後結算，上訴人主張
      應以實際結算金額為重購差價之認定基準，應屬無理。另
      通用條款第5.7條係約定，上訴人有該條所列情形之一，
      其所繳納之履約(差額)保證金(含其孳息)部分或全部不予
      發還，充作懲罰性違約金；已明定沒收履約保證金係充作
      懲罰性違約金。又計畫清單（18）備註16.罰則⑴約定上訴
      人逾期，被上訴人得依上訴人違約情節重大終止或解除契
      約，並沒收履約保證金，充作懲罰性違約金；且上訴人須
      負責賠償被上訴人另行重購之差價（見原審卷33、161頁
      ），除明定沒收上訴人已提出之履約保證金充作懲罰性違
      約金外，併要求其須賠償被上訴人另行重購之差價，則被
      上訴人依該約定要求上訴人賠償其另行重購之差價，並無
      不合；上訴人自行解讀通用條款第5.7條第1項⑷、⑻款等約
      定內容，主張被上訴人之重購差價應以履約保證金之金額
      為限云云，顯不符上開契約規範意旨，要無可取。　　
五、綜上所述，被上訴人依系爭契約之約定要求上訴人繳納逾期
    違約金2,661萬1,928元及重購差價975萬3,472元，應屬有據
    ；上訴人請求確認被上訴人對上訴人依「J85-21型發動機二
    級渦輪噴嘴乙項」採購契約之逾期違約金債權2,661萬1,928
    元不存在，暨確認被上訴人對上訴人依同採購契約之另行重
    購價差請求權975萬3,472元不存在，為無理由，不應准許。
    原審就上訴人上開請求為其敗訴之判決，並無不合；上訴意
    旨指摘原判決不當，求予廢棄改判，為無理由，應駁回其上
    訴。
六、兩造其餘之攻擊或防禦方法及提出之證據，經本院斟酌後，
    認為均不足以影響本判決之結果，無逐一詳予論駁之必要。
    併此敘明。
七、據上論結，本件上訴為無理由，依民事訴訟法第449條第1項
    、第78條，判決如主文。 
中　　華　　民　　國　　109 　年　　4 　　月　　22　　日
                  民事第二十三庭 
                      審判長法  官  蕭胤瑮
                            法  官  袁雪華
                            法  官  鄭威莉
正本係照原本作成。
如不服本判決，應於收受送達後20日內向本院提出上訴書狀，其
未表明上訴理由者，應於提出上訴後20日內向本院補提理由書狀
（均須按他造當事人之人數附繕本）上訴時應提出委任律師或具
有律師資格之人之委任狀；委任有律師資格者，另應附具律師資
格證書及釋明委任人與受任人有民事訴訟法第466 條之1第1項但
書或第2項（詳附註）所定關係之釋明文書影本。如委任律師提
起上訴者，應一併繳納上訴審裁判費。
中　　華　　民　　國　　109 　年　　4 　　月　　22　　日
　　　　　　　　　　　　　  書記官  楊璧華
附註：
民事訴訟法第466條之1（第1項、第2項）：
對於第二審判決上訴，上訴人應委任律師為訴訟代理人。但上訴
人或其法定代理人具有律師資格者，不在此限。
上訴人之配偶、三親等內之血親、二親等內之姻親，或上訴人為
法人、中央或地方機關時，其所屬專任人員具有律師資格並經法
院認為適當者，亦得為第三審訴訟代理人。